【裁判字號】    90,重上更(三),123
【裁判日期】    901129
【裁判案由】    過失致死
【裁判全文】
臺灣高等法院臺中分院刑事判決                九十年度重上更(三)字第一二三號
    上  訴  人  臺灣台中地方法院檢察署檢察官
    上  訴  人
    即  被  告  戊○○
    選任辯護人  林春榮
右上訴人因被告過失致死案件，不服台灣台中地方法院中華民國八十四年五月二十三
日第一審判決（民國八十三年度交訴字第二八七號，起訴案號：台灣台中地方法院檢
察署民國八十三年度偵字第一○三九號），提起上訴，判決後，經最高法院第三次發
回，本院判決如左：
      主  文
上訴駁回。
      事  實
一、戊○○於民國（以下同）八十二年十月二十三日上午九時八分左右，駕駛其所有
    車牌號碼ＱＹ－五二四九號自用小客車，違規穿越分向限制線之黃實線，橫越
    台中縣大里市○○路，由東往西方向行駛，途經國光路與大里橋西邊國中路無號
    誌之交岔口，理應注意減速慢行，且應注意車前狀況，隨時採取必要之安全措施
    ，以防止危險事故之發生，而依當時天晴良，日間自然光線，省道路面乾燥，無
    缺陷、無障礙物、視距良好之情況下，又無不能注意之情事，竟疏於注意，見國
    光路北往南車道上，有一大型廂型車停住待其橫越國光路，仍貿然加速穿越行駛
    ，適紀勝隆騎ＪＤＳ－四三九號重機車，於右開時、地，由北往南沿霧峰方向行
    駛在該廂型車之右後方，因視線被遮，未能注意前交岔路有戊○○所駕駛之自用
    小客車橫越，仍於其車道內繼續行駛，致戊○○所駕駛之汽車左前角保險桿於橫
    越國光路左轉途中，剎避不及，碰撞紀勝隆所騎直行中之重機車左側後方引擎蓋
    附近，使機車失控衝向路旁橋墩倒地，造成紀勝隆因此受顱內出血之傷害，經送
    醫後延至八十二年十月廿九日下午八時三十分不治死亡。
二、案經紀勝隆之父乙○○訴請臺灣臺中地方法院檢察署檢察官偵查起訴。
    理  由
一、訊據被告戊○○堅決否認右揭犯罪事實，辯稱八十二年十月二十三日為其休假日
    ，其未駕駛汽車前來台中，當天只有在早上八時左右開車送妻子到南投縣中寮鄉
    爽文衛生室上班，約九時左右返回住處，約十時三十分再至衛生室接妻子返家，
    不可能於當日九時八分，在上述地點駕車肇事，而證人壬○○所看到肇事之車子
    ，可能是和其所有之汽車同一型式及顏色，壬○○誤記車牌號碼，至其所有之車
    子有擦痕，則係平時停車不慎和牆壁擦撞所遺留，並非和機車碰撞所留云云。
二、惟查被告戊○○於原審雖提出其力山工業股份有限公司職工休假證明書證明其於
    八十二年十月二十三日至八十二年十月二十五日前後休假三天（原審卷第四十九
    頁）；其於八十二年十一月二十六日警訊時亦否認於八十二年十月二十三日當天
    曾外出（偵查卷第三頁）；同年十二月十五日警訊時除陳明：八十二年十月二十
    三日為公司例行休假，原本計劃全家至台北遊玩，因其本人身體不適（咳嗽），
    致取消原訂行程，未外出在家休息，其車輛當天並未使用外（偵查卷第五頁），
    並於同日所具聲明書上載稱：「本人戊○○家居南投市興和巷一四三弄五號四樓
    ，任職台中縣大里鄉○○路二六一號力山工業股份有限公司，十月二十三日當天
    為公司例行公休日，原本計畫全家去台北遊玩，因為患咳嗽，身體狀況不佳，加
    上女兒感冒原因，取消原訂行程，當日沒有外出，在家休息，所擁有三陽喜美汽
    車ＱＹ－５２４９號停放巷道內沒有借予任何人，左右鄰居如未遺忘，可資為證
    ，本人以上所言句句屬實，絕未說謊」等語，有聲明書在卷可稽（偵查卷第七頁
    ）；衡情被告戊○○第一次接受警訊之時間正值案發後之第三天（即二十六），
    相隔不久，且肇事當天既為其休假之首日，對於此連續休假之特殊情形，被告就
    其行程如何，應可大致回憶，何以於警、偵中均未提及有載其妻上班，而遲於原
    審審理時始辯稱八十二年十月二十三日當天上午其曾開車搭載其妻至南投縣中寮
    鄉爽文衛生室上班，約於當日八時二十五分許抵其妻辦公室，八時三十分許離開
    其妻辦公室，九時許返抵住處，十時三十分許又自住處出發前往搭載其妻回家云
    云，前後所供異，究竟實情如何已非無疑；證人楊來好、周碧梨、林杏娟嗣於
    原審雖分別到庭附和被告所供，證稱八十二年十月二十三日上午被告確曾於八時
    二十五分許載其妻抵其妻辦公室，同日九時許又返抵住處云云（參原審卷第二宗
    第十一－十三頁），徵論各該證人或為被告之妻（林杏娟）、或其鄰居（周碧梨
    ）、或其妻之同事（楊來好），彼此關係親近，其證詞因礙於感情及舊誼，難免
    有所偏失，本難期客觀中立，渠等所證與被告在警訊及偵查中所供已述未出門一
    節又有出入，且渠等出庭作證之時間，距八十二年十月二十三日案發當天，已近
    一年甚或已逾一年四個月，渠等就日常生活之鎖事，焉能清楚記憶？前述證人之
    證詞自難遽採為有利於被告之認定。
三、復查，本件車禍肇事之經過，係一輛三陽喜美紅色小客車，突然由東往西橫越國
    光路，途至大里市國光橋北端撞及一部由北往南，沿霧峰方向行駛之機車，機車
    及騎士人車倒地，當時在機車同方向有一輛大箱型車，停下來等喜美車過馬路，
    擋住喜美小客車及機車之視線，而小客車及機車均快速通過，以致互撞，且肇事
    之自用小客車，確係被告所有之ＱＹ－５２４９號汽車，已據壬○○於警、偵中
    指述甚詳（偵卷第八頁反面、第十頁正面第四行、五行、第二十頁反面、第二十
    一頁正面）；被告雖一再否認其證詞之真實性，並辯稱：證人壬○○於原審所提
    出之名片，其背面除「ＱＹ」外，其餘字跡之墨色均相同，可以證明壬○○第一
    次在簽單上所記下的僅：５２４９喜美紅，俟發現徵求目擊者之招牌，在簽單上
    再填上乙○○之電話號碼000000000，並提供予乙○○轉交霧峰分局調
    取資料，直至霧峰分局見到被告車子，才又將「ＱＹ」英文字母寫在名片背面，
    其證詞與事實顯然不符；惟查就名片ＱＹ與５２４９之筆跡墨色反應固然不同（
    本院更一卷第四十一頁）；但就其上為何使用不同枝原子筆之及事後挺身而出之
    緣由，其於已敘明：「我記在給客戶之簽單，簽單已交給客戶，我有另在名片下
    記下來，名片現亦保留」、「沒有（向警方報案），我是做外務的，經過十多天
    後我看到被害人家在現場貼有白布告示，心理想應該出面講實話，不然心理很難
    過」、「（名片上之字跡）是分二次寫完，第一次先寫紀先生之電話號碼，後來
    再用另一支筆寫下車號，二支筆不一樣」「我要上法院時，把車號寫上去，我是
    先寫英文字母，寫上英文字母後，發現筆色跟以前寫紀先生電話之筆不一樣，所
    以感覺不對，又換另一支筆寫車牌號碼，要送請款單時，才想到將車牌號碼寫至
    名片上」（見原審卷第一宗第一二六正面倒數第一、二行、反面、第一二七頁正
    面第二－四行、第一六三頁反面、第一百六十四頁）；其於本院上訴審、更一、
    更三審復一致證稱：伊確實有看到車牌並記下完整之車號（上訴卷第一宗第四九
    頁、更一卷第三十三頁、更三卷第七十二頁）；雖其於原審所證伊於肇事小客車
    逃逸當時，即將該車牌號碼記錄於其因業務隨身帶之筆記本上（原審卷第六十
    七頁、第六十八頁），與其嗣後所證肇事小客車逃逸當時，其係將該車車牌號碼
    記錄於其隨身帶之簽貨單上等語略有出入，且就名片是在何時記載，於本院上
    訴審時所稱：「肇事當天伊將簽單帶回來，隔日再抄在一張名片上，簽單是在收
    款時交給客戶」（上訴卷第一宗第四十八頁）；核與其於本院更三審所稱：「當
    場我看到時是把車號寫在公司的簽單上，隔了幾天，我看到紀先生貼的布條尋找
    肇事者才把紀先生的電話抄在名片上」（本院更三卷第七十二頁），亦有不同；
    但查證人壬○○於本院上訴審及更一審時已將其記錄肇事小客車車牌碼之過程證
    述綦祥，並說明上開原審筆錄所載關於隨身帶之記事本一語可能係出於筆錄之
    誤載，且其重點旨在證明有記下車號，沒想到會問到如此之細節問題（本院上訴
    卷(一)第四十八頁、第四十九頁、更一卷第三十三頁反面、第三十四頁正面參照）
    ；而壬○○當時究係何時將其記下之車號轉載於名片上，因其發現肇事車輛逃逸
    之第一反應係記下車號，其餘之細節則忽略未及細記，並非不可能，且其於本院
    數次作證之時間距案發已有相當之時日，其因此記憶糢糊，致在細節上證述互有
    出入，衡情亦在所難免，且其既擁有專科之教育程度，就英文字母及偽證罪之嚴
    重性，自無不識之理（原審卷第一二五頁反面），其與被告復素無怨隙，與被害
    人家屬又無特殊之交情，苟其非親眼目賭肇事經過並對肇事車號有相當之確信，
    殊無甘冒刑事制裁之風險，捨十餘位車牌末四碼同為５２４９號之車主，而獨針
    就ＱＹ－５４２４９，妄加誣陷被告之必要，再者書記官於製作肇錄時偶因疏誤
    致稍有瑕疵，亦難保無此可能，證人壬○○之證詞雖有上開之些微出入，尚難執
    此遽謂該證人所證係虛偽不實。
四、次查，壬○○於本件車禍發生之時，確係與客戶即證人陳寬仁相約在肇事地點旁
    會面，並於見到陳寬仁時，告知有目睹肇事車撞到機車後未停下即逃逸，且陳寬
    仁亦有看到一車子在轉彎時擦撞到機車等情，業據證人即其客戶陳寬仁證述屬實
    （原審卷第一六五頁反面）；偵查員陳聖典於原審復證稱：八十二年十一月間就
    根據被害人家屬紀先生所提供之資料查五二四九號自用車之資料，紀先生將所有
    本田五二四九號者全部列出，交伊等查明等語（見原審卷第一宗第一六四頁反面
    ）；另乙○○亦指稱「（問：你在八十二年十一月份交五二四九號車資料給警方
    ，這些資料從何處查出來？）有人打電話給我，但未講出其姓名、住址、其向我
    說是車號五二四九、紅色、喜美車。」（見原審卷第一審第一宗第一六四頁反面
    ）；偵查員劉銘德於本院上訴審，亦指稱：查的經過是證人打電話給死者家屬，
    死者家屬根據目擊證人提供資料，伊再依該資料去查車牌號碼，查好幾部車輛，
    俟目擊證人出現，伊才確定車號，該證人向伊說肇事以後，他有遇到肇事車輛等
    語（見上訴字卷第一宗第九九頁反面、第一百頁正面）；壬○○亦稱：伊到警局
    時警察時已經調許多車子的照片給伊指認，但車號是伊提供給警方的（更三卷第
    七十五頁）；再由被告第一次接受警訊之時間既在八十二年十一月二十六日，證
    人壬○○至警局之時間則為八十二年十二月十五日，此有各該警訊筆錄足參；足
    見警方早於八十二年十一月間即依據乙○○所提供之車號開始過濾５２４９號之
    紅色喜美自用小客車；而證人壬○○就其於被害人家屬聯絡之時間，則供證稱；
    伊第一天打，乙○○不在，隔天伊再打，由乙○○接聽，並約在隔天或隔一天去
    霧峰分局（本院上訴審第一宗第四十九頁反面、第五十頁正面）；其復否認曾於
    十一月間打電話給乙○○（原審卷第一宗第一六四頁反面〕；可知於八十二年十
    一月間打電話給告訴人，提供肇事車輛之車號５２４９者，係另有其人，並非壬○○。而壬○○所述，關於其目睹車禍發生所在之位置，與二車相碰撞地點之距
    離約十公尺左右，在如此近距離內所見肇事車輛車牌號碼，應甚清楚，其視力又
    正常（偵查卷第九頁反面），衡情其於當場所記肇事車輛號碼為ＱＹ－５２４９
    號，當無誤記之虞，是其指稱係被告所有之ＱＹ－５２４９號汽車肇事，自係真
    實可採。再查本件二車碰撞之情形，證人壬○○指稱係ＱＹ－５２４９號汽車左
    前車頭撞及機車左後側，經檢察官勘驗二車並比對撞及點之結果，發現ＱＹ－５
    ２４９號汽車左保險桿處有擦痕，機車後輪左上方車身蓋有橫線新擦痕，二車擦
    痕處高度相吻合，此有檢察官履勘現場筆錄及當場拍攝之照片附卷可憑（偵卷第
    十八頁、第二十七頁－八頁〕，被告雖辯稱其車所留之擦痕均係平日停車時不慎
    磨擦牆壁所致，但依被告所提出其車受損之照片觀之，甚車左前方保險桿處有一
    甚為明顯之凹陷，此應係直接碰撞物體之結果，苟係緩慢停車時車身和牆壁磨擦
    ，應不致有此凹陷之情形，且被告車損之位置係在左前方保險桿處，與駕駛座同
    方向，如被告所言非虛，則其受損之位置，依一般情形，應在駕駛座視線所未及
    注意或較易忽略之右側，而非左側，是被告此部分之辯解亦不足採。
五、雖被告又稱本件肇事者應係案外人呂寅州云云，但查呂寅州原所有之ＭＹ－５２
    ４９號喜美自用小客車，雖與被告所有之ＱＹ－５２４９號喜美自用小客車，雖
    屬同顏色，同車型，惟該車之原車主即證人呂寅州於本院上訴審調查中業據到庭
    證稱其車曾因涉及本案經警查證多次，並經警帶同本件肇事現場之目擊證人及被
    害人家屬至台中縣霧峰鄉峰陽喜美汽車保養廠指認確定非肇事車輛，其將該車轉
    讓他人之前，尚曾打電話問過劉警官（按即承辦本案之員警劉銘德），經劉警官
    告知已結案，其始將車轉讓他人（本院上訴卷第(二)第十六頁、第十七頁），證人
    劉銘德於本院調查中亦到庭證稱其係依據被害人家屬提供之肇事車車號，經查證
    過多部同號之車輛，迄目擊證人出現，其始確定肇事車車牌號碼係ＱＹ－５２４
    ９號，其為該目擊證人製作筆錄時，該證人就肇事車輛之車牌號碼指證甚為明確
    （本院卷(一)第九十九頁、第一○○頁），告訴人乙○○亦證稱警察原本是要先調
    被告之車供指認，因呂寅州謂其車已在峰陽喜美汽車保養廠，是以先至峰陽喜美
    汽車保養廠看呂寅州之車，經證人（壬○○）指認呂寅州之車非肇事車後，再看
    被告之車，始指認被告之車係肇事車等語（本院卷(二)第十七頁）足見當時警方承
    辦本案及證人壬○○之指證，態度均十分審慎，應無誤認之可能。再者，經本院
    前後傳喚其他車牌號碼末四號係５２４９號之相關證人丙○○、辛○○、黃敏志
    、丁○○、己○○、甲○○、殷棖樺（ＱＤ－５２４９號車主殷保護之子）、趙
    淑芬（賴添財之媳婦）、李美苓均否認有肇事，其中殷棖樺稱其車是藍色的（本
    院更三卷第一三八頁）；趙淑芬稱賴添財之車是藍色）、廖國裕、李美苓稱車色
    是墨綠色（上訴卷第一宗第一四０頁）；陳欽洲稱伊車是灰色（上訴卷第一宗第
    一四一頁）；另丙○○、辛○○、黃敏志、丁○○、甲○○、己○○則證稱因工
    作及住家地點之緣故，未經過大里國光橋（參本院更三審九十年七月三十一日、
    八月二十一、八月三十日、九月三月及九月二十四日筆錄）；此外又查無其他車
    主涉案之相關證據，益足證證人壬○○之指應絕非憑空妄斷。
六、按汽車行經無號誌之交岔路口時，應減速慢行，作隨時停車之準備，又汽車駕駛
    人應注意車前狀況，並隨時採取必要之安全措施，而汽車應在遵行之車道內行駛
    ，在劃有分向限制線之路，不得駛入來車之車道內，此為道路交通安全規則第九
    十三條第一項第四款、第九十四條第三項、第九十七條第一、二款分別定有明文
    ，被告為汽車駕駛人，自應注意上開規定，以避免危險之發生，而依當時情形，
    天候為晴，日間自然光線充足，路面乾燥無障礙物且視距良好，有警制之道路交
    通事故調查報告表(一)(二)附卷可稽，被告並無不能注意之情事，其能注意而疏未注
    意以致肇事致被害人紀勝隆死亡，行為自有過失，而本件經送請台灣省台中縣區
    車輛行車事故鑑定委員會及台灣省車輛行車事故覆議鑑定委員會鑑定、覆議，亦
    均認本件車禍係因被告駕駛ＱＹ－五二四九號自用小客車未注意上開規定而肇事
    ，益證被告之有過失，且被害人紀勝隆確係因本件車禍受傷死亡，已據檢察官督
    同檢驗員相驗屬實，製有勘驗筆錄、相驗屍體證明書、驗斷書附卷可稽，被告之
    過失行為與被害人紀勝隆之死亡間，具有相當因果關係，被告犯行堪以認定，應
    予依法論科。
七、核被告所為，係犯刑法第二百七十六條第一項之罪。原審因之審酌被告過失程度
    之輕重及事後未坦供犯行且未賠償被害人家屬之損害態度等一切情狀，量處有期
    徒刑七月，其認事用法及量刑均無不妥，被告上訴意旨否認肇事，檢察官上訴意
    旨以原審量刑過輕，分別指摘原審判決失當，均難謂有理由，應予駁回。
據上論結，應依刑事訴訟法第三百六十八條，判決如主文。
本案經檢察官庚○○到庭執行職務。
中      華      民      國      九十      年      十一    月  二十九    日
                                  臺灣高等法院臺中分院刑事第七庭
                                        審判長法  官  謝  說  容
                                              法  官  黃  日  隆
                                              法  官  江  錫  麟
右正本證明與原本無異。
如不服本判決應於收受送達後十日內向本院提出上訴書狀，其未敘述上訴之理由者並
得於提起上訴後十日內向本院補提理由書（均須按他造當事人之人數附繕本）。
                                              書記官  金  珍  華
中      華      民      國     九十      年     十一      月    三十    日
刑法第二百七十六條
因過失致人於死者，處二年以下有期徒刑、拘役或二千元以下罰金。
                                                                        Ｆ


司法院資訊處製作；財團法人民間司法改革基金會備份。
